【裁判字號】    90,上,373
【裁判日期】    900814
【裁判案由】    拆屋還地等
【裁判全文】
台灣高等法院民事判決  九十年度上字第三七三號
      上  訴  人  寅○○○
                  卯○○
      複  代理人  周福珊
      法定代理人  黃素香
      法定代理人  陳玉鳳
右當事人間拆屋還地等事件，上訴人對於中華民國八十七年十二月二十八日臺灣板橋
地方法院八十七年度訴字第四一八號第一審判決提起上訴，本院判決如左：
      主    文
原判決廢棄。
被上訴人在第一審之訴及假執行之聲請均駁回。
第一、二審訴訟費用由被上訴人負擔。
    事實及理由
甲、程序方面：
一、按當事人死亡者，訴訟程序在有繼承人、遺產管理人或其他依法令應續行訴訟之
    人承受其訴訟以前當然停止，民事訴訟法第一百六十八條定有明文；又前開條文
    所定之承受訴訟人，於得為承受時，應即為承受之聲明，同法第一百七十五條第
    一項亦有明文。經查：本件原審原告呂碩卿於原審判決前，於民國（下同）八十
    七年十二月二十二日死亡，其繼承人癸○○、庚○○、辛○○、壬○○、甲○○
    、乙○○、丙○○、己○○、戊○○、高呂麗瑛、子○○、丑○○、丁○○於八
    十九年四月十日具狀向原審法院聲明承受訴訟，經核其承受訴訟之聲明為有理由
    ，合先敘明。
二、次按原告於判決確定前，得撤回訴之全部或一部。但被告已為本案之言詞辯論者
    ，應得其同意；又訴之撤回，係以書狀撤回者，自前項撤回書狀送達之日起，十
    日內未提出異議者，視為同意撤回，民事訴訟法第二百六十二條第一項、第二項
    第四項分別定有明文。經查：本件原審原告樂億建設股份有限公司（下稱樂億公
    司）已於八十八年八月五日向本院具狀聲明撤回起訴，有卷附撤回起訴狀可稽（
    見本院八十八年度上字第四二六號卷第八十頁），並已於八十八年八月九日合法
    送達撤回起訴狀繕本於上訴人，亦有卷附送達證書附卷可稽（見本院八十八年度
    上字第四二六號卷第八二頁），上訴人並無異議應視為同意撤回。
三、再按訴訟繫屬中為訴訟標的之法律關係，雖移轉於第三人，於訴訟無影響，民事
    訴訟法第二百五十四條第一項定有明文。此係當事人恒定原則，指訴訟繫屬中，
    訴訟標的之法律關係縱經讓與，亦不影響該訴訟之當事人適格，且該當事人仍有
    訴訟實施權，並使判決效力擴張及於受訴訟標的該與之第三人。經查：坐落台北
    縣中和市○○○段頂南勢角小段一九八之十五地號土地（以下簡稱系爭土地），
    於原審判決後，已由被上訴人之被繼承人呂碩卿及樂億公司出售予謝福氣，謝福
    氣以其子謝禮謙名義登記，而系爭土地上門牌號碼台北縣中和市○○路○段八號
    房屋（以下簡稱系爭房屋），亦由上訴人寅○○○出售予謝福氣，謝福氣已同時
    取得系爭房屋及系爭土地之事實，已據謝福氣於本院證述在卷（見本院九十年度
    上字第三七三號卷第三十九頁），並有土地登記謄本、房屋之不動產買賣契約書
    為證（見本院八十九年度上字第八六五號卷第六九頁、第四六頁），且為兩造所
    不爭，則訴訟繫屬中，訴訟標的之法律關係縱經讓與第三人謝福氣，亦不影響該
    訴訟之當事人適格，且該當事人仍有訴訟實施權，並使判決效力擴張及於受訴訟
    標的該與之第三人謝福氣。
乙、實體方面：
一、本件被上訴人主張：系爭土地係伊與樂億公司及其他共有人共有，系爭土地遭訴
    外人呂謝完無權占有，建造系爭房屋，嗣寅○○○向呂謝完購買系爭房屋之使用
    權及事實上處分權，寅○○○與其夫卯○○現居住其中，繼續無權占有系爭土地
    ，伊及樂億公司本於民法第七百六十七條所有權人之物上請求權，依同法第八百
    二十一條但書之規定，請求寅○○○、卯○○遷出其無權占有之系爭土地（位置
    及面積如附件複丈成果圖Ａ、Ｂ所示），寅○○○並應拆除系爭房屋（位置及面
    積如附件複丈成果圖Ａ所示）、石棉瓦雨遮（位置及面積如附件複丈成果圖Ｂ所
    示），返還上開無權占有之土地予伊與樂億公司及其他共有人全體，惟系爭房屋
    於原審判決後，已由寅○○○出售予謝福氣，而系爭土地亦由被上訴人等之被繼
    承人呂碩卿及樂億公司出售予謝福氣，謝福氣既同時取得系爭房屋及系爭土地之
    所有權，則系爭房屋是否拆除，應由謝福氣自行決定，他人無權干涉，上訴人提
    起本件上訴，顯無上訴利益等語，請求駁回上訴人之上訴。
二、上訴人則以：按民法第七百六十七條所有權人之物上請求權係以物之所有人始得
    行使，本件系爭土地已由被上訴人等出售予謝福氣，被上訴人等並非所有權人，
    被上訴人等提起本件拆屋還地訴訟請求權已不存在，自係欠缺訴訟標的之法律關
    係要件，況上訴人亦已將系爭房屋出售予謝福氣，系爭土地及房屋既已同歸於一
    人，系爭土地之繼受人對自有房屋訴請拆屋還地，更無判決實益，本件被上訴人
    之訴顯欠缺訴訟之正當利益等語，資為抗辯。
三、原審判決上訴人等應自系爭房屋遷出，寅○○○應將系爭房屋拆除，並返還系爭
    土地予被上訴人之被繼承人與樂億公司及其他共有人。寅○○○、卯○○不服提
    起上訴，聲明請求：(一)原判決廢棄。(二)右廢棄部分，被上訴人在第一審之訴及假
    執行之聲請駁回。(三)如受不利判決，願供擔保請准宣告免為假執行。被上訴人之
    答辯聲明求為上訴駁回。
四、本件經依民事訴訟法第四百六十三條準用同法第二百七十條之一第一項第三款規
    定，整理並協議簡化爭點及不爭執點後，兩造同意僅就言詞辯論時所陳述之事實
    及主張之法律關係為論斷（見本院九十年上字第三七三號卷第六十頁）。本件被
    上訴人等主張：系爭房屋於原審判決後，已由寅○○○出售予謝福氣，且系爭土
    地亦由被上訴人等之被繼承人呂碩卿與樂億公司及其他共有人出售予謝福氣，謝
    福氣同時取得系爭房屋及系爭土地之所有權之事實，業據其提出前揭土地登記謄
    本、房屋之不動產買賣契約書為證，並經證人謝福氣於本院證稱：我買土地及房
    子都沒有糾紛，現在地是我的，房子也是我的，房子並沒有拆除必要，兩造間的
    爭執，與我沒有關係，我不需要承受訴訟等語（見本院卷第三九頁、四十頁），
    且為上訴人等所不爭執，自堪信為真實。
五、按所有人對於無權占有或侵奪其所有物者，得請求返還之，民法第七百六十七條
    定有明文；次按物上請求權，除法律另有規定外，以所有人或占有人始得行使之
    ，此觀民法第七百六十七條規定自明（最高法院五十二年臺上字第九○四號判例
    參照）。經查：承前所述，被上訴人等已非系爭土地之所有權人，而系爭房屋既
    已由寅○○○出售並交付謝福氣使用，上訴人等現亦非系爭房屋之所有權人及占
    有人，且系爭土地及房屋現之所有權已同歸一人所有，現所有權人業已表示不願
    拆除系爭房屋，則已非系爭土地所有權人之被上訴人等，自無強要現土地所有權
    人拆除其自己所有之系爭房屋之權，是被上訴人等本於所有權人地位請求現並未
    占有使用之上訴人等遷讓及拆除，自係欠缺訴訟標的之法律關係要件，無判決實
    益，上訴人此之抗辯，應可採取，被上訴人抗辯兩造均已非系爭房屋、土地之所
    有權人，上訴人提起本件上訴，顯無上訴利益云云，尚無足採。
六、本件被上訴人之主張，尚無足採，上訴人之抗辯為有理由。從而，被上訴人等本
    於民法第七百六十七條所有權人之物上請求權，依同法第八百二十一條但書之規
    定，請求寅○○○、卯○○拆屋還地，為無理由，不應准許。其假執行之聲請亦
    失所附麗，應併予駁回。原審判命上訴人應拆屋並返還土地予被上訴人與樂億公
    司及其他共有人全體，並為假執行之宣告，自有未洽。上訴意旨，指摘原判決不
    當，求予廢棄改判，為有理由。自應由本院予以廢棄改判，如主文第二項所示。
七、據上論結，本件上訴為有理由，依民事訴訟法第四百五十條、第七十八條、第八
    十五條第一項前段，判決如主文。
中      華      民      國    九十      年      八      月     十四     日
                              民事第十六庭
                                  審判長法  官  阮  富  枝
                                        法  官  闕  銘  富
                                        法  官  周  美  月
右正本係照原本作成。
被上訴人如不服本判決，應於收受送達後二十日內向本院提出上訴書狀，其未表明上
訴理由者，應於提出上訴後二十日內向本院補提理由書狀（均須按他造當事人之人數
附繕本）上訴時應提出委任律師或具有律師資格之人之委任狀；委任有律師資格者，
另應附具律師及格證書及釋明委任人與受任人有民事訴訟法第四百六十六條之一第一
項但書或第二項（詳附註）所定關係之釋明文書影本。
中      華      民      國    九十      年      八      月     十四     日
                                        書記官  陳  啟  文
附註：
民事訴訟法第四百六十六條之一（第一項、第二項）：
對於第二審判決上訴，上訴人應委任律師為訴訟代理人。但上訴人或其法定代理人具
有律師資格者，不在此限。
上訴人之配偶、三親等內之血親、二親等內之姻親，或上訴人為法人、中央或地方機
關時，其所屬專任人員具有律師資格並經法院認為適當者，亦得為第三審訴訟代理人
。


司法院資訊處製作；財團法人民間司法改革基金會備份。
